臺北高等行政法院判決
　　　　　　　　　　　　　　　92年度訴字第04937號
　　　　　　　　　　　　　　　.
原　　　告　南一書局企業股份有限公司
代　表　人　甲○○
訴訟代理人　劉立恩律師
複　代理人　王悅蓉律師
訴訟代理人　戊○○
被　　　告　行政院公平交易委員會
代　表　人　黃宗樂（主任委員）
訴訟代理人　乙○○
　　　　　　丁○○
　　　　　　丙○○
上列當事人間因公平交易法事件，原告不服行政院中華民國92年
9月18日院臺訴字第0920087715號訴願決定，提起行政訴訟。本
院判決如下：
　　主  文
原告之訴駁回。
訴訟費用由原告負擔。
　　事  實
一、事實概要：本件被告主動調查民國（下同）91學年國民中小
    學參考書售價大幅上漲及教科書聯合議價，審查合格出版事
    業有無違反公平交易法結果，以原告針對實施九年一貫學程
    後採行行銷機制，在91學年度國小、國中教科書經銷合約書
    （下稱經銷合約書）中有經銷區域限制之不正當限制交易相
    對人之事業活動，而與其交易之行為，有限制競爭之虞，違
    反公平交易法第19條第6款規定；原告代為保管其與交易相
    對人之經銷合約，為足以影響交易秩序之顯失公平行為，違
    反公平交易法第24條規定，乃依同法第41條前段規定，以92
    年1月16日公處字第092012號處分書（下稱原處分），命原
    告自處分書送達之次日起，應立即停止前2項違法行為，並
    處以罰鍰新台幣（下同）130萬元。原告不服，提起訴願，
    嗣經行政院訴願決定駁回，遂提起本件行政訴訟。
二、兩造聲明：
　(一)原告聲明求為判決：
  　1.訴願決定、原處分均撤銷。
  　2.訴訟費用由被告負擔。
　(二)被告聲明求為判決：如主文所示。
三、兩造之爭點：
    原告是否有以不正當限制交易相對人之事業活動為條件，而
    與其交易之行為？原告有無為其他顯失公平之行為？
　(一)原告主張之理由：
    1.公平交易法第19條第6款部分：
      本件原處分所據事實並不構成公平交易法第19條第6款禁
      止事項：
      (1)公平交易法第19條第6款規定：「有左列各款行為之一
        ，而有限制競爭或妨礙公平競爭之虞者，事業不得為之
        ︰六、以不正當限制交易相對人之事業活動為條件，而
        與其交易之行為。」由此可知，構成違反本條款得受同
        法第41條處罰之要件包括：「不正當限制」（行為）、
        「交易相對人」（行為對象）、「事業活動」（限制內
        容）、及「有限制競爭或妨礙公平競爭之虞」（行為之
        危險）；基此，凡欠缺前4種要件任一要件，即不得以
        同法第41條處罰，此係憲法、行政法上最基本之依法行
        政原則，合先敘明。
      (2)原處分指摘原告違反公平交易法第19條第6款，然所據
        事證，顯示全案顯非該條款構成要件所欲規範之對象，
        其論證如下：
        .本案所謂「經銷商」並非「教科書市場」之交易相
           對人：原處分中，被告以原告「在『91學年度國小
           、國中教科書經銷合約書』中有經銷區域限制之不
           正當限制交易相對人之事業活動而與其交易之行為
           」為由，據以認定「有限制競爭之虞」而有違法公
           平交易法第19條第6款等情。然而，首如前闡述，被
           告於本件93年10月22日準備程序中自承：「本件係
           處罰影響教科書之市場公平競爭。」因此，本案原
           處分之標的市場即為「教科書市場」；次按「本法
           所稱交易相對人，係指與事業進行或成立交易之供
           給者或需求者」復為公平交易法第3條定有明文。因
           此，本件「教科書市場」之交易相對人應指「教科
           書之供給者與需求者」，殆無疑義。惟查，本件教
           科書之交易相對人，供給者固為原告，需求者實際
           上為各個學校，而絕非與原告簽訂「教科書經銷合
           約書」之所謂「經銷商」，其鐵證如下：原處分所
           據之91學年度國小教科書經銷合約書及91學年度國
           中教科書經銷合約書，雖名為經銷合約書，但就合
           約內容觀之，所規範之雙方行為實非經銷行為；此
           觀證1合約書第4條：「教科書請款：請款時由乙方
           （即原告）開立發票直接向學校或訂購機關請領…
           …」、證2合約書第4條：「教科書請款：請款時由
           乙方（即原告）開立發票直接向學校請領……」，
           可知交易關係係存在於原告與各個學校或訂購機關
           間。而簽約之甲方即所謂「經銷商」，並非教科書
           之交易相對人，其僅係與乙方之原告建立一合作關
           係，其合作關係之內容則為「向乙方報告教科書交
           易之機會，嗣後收取佣金以為報酬」，具體而言，
           應屬類似民法第565條「居間」所定義之契約行為，
           而非「交易」（何謂交易？依據教育部國語辭典解
           釋，係「泛指買賣」）。因此，證1第5條與證2第3
           條條款所謂「經銷區域」，即不得解為公平交易法
           施行細則第27條第1項「對交易相對人事業範圍之『
           地域』限制」；且原告於教科書市場既無經銷行為
           ，則更無從適用「公平交易法對於審查合格之國民
           小學教科書出版事業銷售行為之規範說明」之「限
           制經銷區域行為」，其理甚明。且被告對於原處分
           引為事證之經銷合約書並非規範教科書市場之交易
           相對人此一事實，係有認知，僅因不察「交易」
           、「經銷」等專有名詞之真意，而誤以經銷合約書
           當事人為教科書市場之交易相對人。蓋依據被告92
           年1 月6日於會內通過之審議案，通篇多次記載91年
           度國中小教科書議價情形，包括：「91年7月19日係
           全國國民中小學91年度教科書採取聯合議價時間」
           、「台北縣17所學校辦理議價」、「……91年7月19
           日全國國民中小學教科書聯合議價作業，各出版事
           業……」等，其中明顯可見議價作業之相對人為學
           校及「出版事業（包括原告）」。則被告早已認識
           本件教科書市場之交易相對人係為原告與各個學校
           ，並無經銷行為之存在，益證明顯。如此交易型態
           歷年皆然（包括原處分之91年度）。
        .本件無不正當限制交易相對人事業活動而有限制競
           爭或妨礙公平競爭之虞之情形：承上，教科書市場
           之交易相對人既為各個學校，而各個學校並非事業
           單位，無所謂之事業活動，則原告即不可能不正當
           限制交易相對人事業活動，更無從發生限制競爭或
           妨礙公平競爭之虞情事。再者，91年全國中小學既
           採聯合議價，價格於議價後既已確定，則所餘者僅
           係各個學校依個別需求而決定採用某版本教科書而
           已；亦即，教科書市場」競爭關係為存在於各出版
           業者間之水平競爭關係，而非存於出版業者與經銷
           商間之垂直競爭關係。由此可知，公平交易法第19
           條第6款規範事項與原處分所據事實，係屬截然二分
           之交易型態，原處分顯係被告誤用法條之錯誤行政
           處分。
         被告93年11月5日本案行政訴訟補充答辯狀內記載，
           仍見其並不明瞭公平交易法第19條第6款之規範對象
           究何所指：被告答辯狀略以：系爭契約內容是否違
           法，應就其內容是否對市場競爭產生減損而定，與
           契約名稱尚無相關；系爭契約條文確有劃定經銷區
           域，同時要求責任佔有率分別為22%及26%，若未達
           成目標，乙方有權逕自更換或調整；以占有率多寡
            訂出自修評量之折扣率與退書比率。惟：按所謂交
           易相對人，法有明文定義（公平交易法第3條），不
           容任意解釋，業經敘明如前；則系爭契約之相對人
           ，如非教科書市場之交易相對人，即非公平交易法
           規範對象，在此再度重申。況縱以系爭契約經銷商
           為交易相對人，依據被告官方網站發布有關業績與
           經銷資格間關係之問答，謂「在經銷契約上寫明『
           若區域經銷商連續3個月之平均業績未達公司要求之
           標準時，取消其經銷資格並沒收區域經銷權利金』
           ，係現行商場習見之交易習慣，基於契約自由原則
           ，一般不致於違反19條第6款規定……」。涵攝本件
           事實，顯見被告自承：實務上確有「區域經銷商」
           之經銷商型態，且係被容許之經銷型態，公司對區
           域經銷商設定業績標準，一般不致於違反19條第6款
           規定。此既經被告主管機關發布於機關網站，應可
           認係處理相同事務之原則。如被告於本案欲捨原則
           不用，則基於「禁反言」、「例外解釋從嚴」之法
           理，被告應提出堅強的理論依據，以證明為何本案
           不適用於契約自由原則。如被告無法提出，即應依
           行政程序法第6條平等原則，以被告於網站上宣示之
           有權解釋，一體於本案適用，否則無異自相矛盾，
           則主管機關之公信力從何建立？此外，被告既已確
           認原處分在處罰教科書市場之公平競爭，則其所提
           及自修評量部分即屬訴外事項，不應予以斟酌。值
           得一提的是，本案被告有關自修評量市場之相關事
           證，僅有證1國小教科書經銷合約書之第6條三、有
           所記載，證2合約書與自修評量毫無關聯；證1第1條
           三、之目標占有率及區域約定均在約定「協助推廣
           教科書」相關事項，而證1第6條三、所約定者為自
           修評量折扣計算辦法，僅為價格計算方式之約定，
           並非被告所稱之「以占有率多寡訂出自修評量之折
           扣率與退書比率」，而僅係在「訂出自修評量之折
           扣率」，除價格約定之外並無其他意義。被告不明
           所以、張冠李戴，實使原告一頭霧水，無所適從！
           又，被告對於系爭契約「內容是否對市場競爭產生
           減損」從未進行市場普查，提不出有力證據，僅見
           空言泛論，毫不足採。
         (3)綜上證述，被告據以作成原告違反公平交易法第19
           條第6款之事證，顯非該條款所規範對象無疑。
      2.公平交易法第24條部分：
        (1)公平交易法第24條規定：「除本法另有規定者外，事
          業亦不得為其他足以影響交易秩序之欺罔或顯失公平
          之行為。」由此可知，違反本條禁止規定，其特別構
          成要件至少包括：「欺罔或顯失公平之行為」（行為
          要件）以及「足以影響交易秩序」（結果要件）等2
          要件。惟就此2要件，被告原處分欠缺確實佐證，僅
          憑臆測推斷，即論以原告違法並予處罰，其證如下：
          原處分認原告對經銷商有顯失公平之理由在於「
            四、又本案經訪談二家關係人書局，均證實被處分
            人在91年4、5月後所簽訂經銷合約後均未交付，依
            一般經驗法則，縱使配合保證人對保程序或辦理擔
            保品設定，亦不應超過半年，況本會查察時上開關
            係人書局業已完成91學年上學期之參考書（即被處
            分人所稱自修評量）銷售，則被處分人被指摘代為
            保管經銷合約書乙事誠屬確定。……」等語。
          惟前開理由容有諸多疑義：原處分如係針對教科書
            市場進行處罰，則被告所指二家關係人書局之言論
            與教科書市場之交易秩序毫無關聯，遑論作為足以
            影響教科書市場交易秩序之證據。又該二家關係人
            書局究竟是哪二家書局？至今原告無從明瞭，亦無
            從查證其所言與事實是否出入？形式上真正即有疑
            義，依法不得作為證據。再者，依據被告提供之甲
            、乙書局證詞，證詞前後多有矛盾、語焉不詳，詳
            述如下：「甲書局」（書局名稱經塗銷）證詞：「
            南一、翰林、康軒之國中、小學參考書，但僅取得
            康軒版國中之經銷權，其他版本則需透過台南市各
            出版公司之總經銷，如領先、喬群。本書局之經銷
            契約均被收回，目前各出版公司對於經銷商之契約
            均不給予影本或正本……」等語。惟：就原告（南
            一書局）而言，曾與經銷商簽訂之經銷合約書僅有
            證1證2格式，而前已論及證2合約書中完全未曾就
            參考書部分有所約定；既言僅取得康軒版本之經銷
            權，則其如何與原告（南一書局）簽訂經銷合約？
            甲書局證詞內容既未分別其與各出版社簽約情形具
            體陳述，又有前後矛盾情形，其證詞顯不可採。「
            乙書局」（書局名稱經塗銷）證詞：「本書局與南
            一、康軒及翰林等三家出版社均簽訂銷售國中參考
            書及測驗卷之經銷合約，……至於與此三家出版社
            簽訂之合約書，均被各家出版社取回，至今都沒有
            寄回來。」惟：就原告（南一書局）而言，曾與經
            銷商簽訂之經銷合約書僅有證1證2格式，而前已論
            及證2國中教科書經銷合約書中完全未曾就參考書
            部分有所約定，則何來「國中參考書及測驗卷之經
            銷合約」？實令人匪夷所思。原告在此另提供三家
            書局之證述，證明原告並無片面保管合約情事，呈
            請　鈞院鑒核。綜上小結，甲、乙書局之證詞依法
            不得成為證據，即使經採為證據，其證明力亦十分
            薄弱，不得成為原處分或本案判決之依據。退萬步
            言，被告未就公平交易法第24條之特別構成要件「
            欺罔或顯失公平之行為」（行為要件）以及「足以
            影響交易秩序」（結果要件）等二要件提出具有說
            服力之任何證據，原處分於此事證薄弱，請求鈞院
            明察，予以撤銷。
        (2)原處分所欲處分之對象、所據事證及理由均不明確，
          違反行政法之明確性原則，誠屬違法之行政處分：
          .按「行政行為之內容應明確」，行政程序法第5條
             定有明文。然原處分主文「二、被處分人（即原
             告）代為保管其與交易相對人之經銷合約，為足
             以影響交易秩序之顯失公平行為，違反公平交易
             法第24條規定」所據證據及理由多處語焉不詳，
             例如：二家關係人書局身分不明，所稱簽訂之「
             經銷契約」，其內容為何？是否真為「經銷契約
             」？甚且是否真有該「經銷契約」之存在？等等
             均令人產生合理懷疑，卻無從進行檢證。
          .再者，原處分所欲處罰之標的市場並不明確，行
             政處分基礎盡失，容有重大瑕疵；顯係基於錯誤
             認識所為之錯誤處分，違法不當，不言可喻！
　(二)被告主張之理由：
    1.有關原告違反公平交易法第19條第6款部分：
      (1)按於市場自由經濟體制下，供應商就其商品流通過程中
        ，劃分其經銷商經銷區域，原則上固屬供應商之營業自
        由；惟該經銷區域之劃分倘有不正當之情事，因而有限
        制市場競爭之虞者，該行為即例外須受競爭法之禁制，
        此即為公平交易法第19條第6款規範意旨之所在。至於
        判斷經銷區域之劃分是否不正當及有無限制市場競爭之
        虞，公平交易法施行細則第27條訂有明文，合先敘明。
      (2)查本件原告於參考書市場之占有率已達10%以上，渠已
        具備相當之市場地位，核無疑義。爰原告與其經銷商簽
        訂經銷合約，採取以學校劃分經銷區域之交易條件，嚴
        格禁止其經銷商跨區銷售，此不僅剝奪經銷商交易對象
        選擇之自由，亦已壓抑各該經銷地區價格之自由競爭。
        再者，原告採用以限量訂購及退貨比例之行銷機制管理
        ，造成參考書市場流通不足，經銷商無法任意調貨於其
        他同業，亦有區隔經銷市場以限制各該經銷商自由競爭
        之效果。據此，原告所為經銷區域之劃分，足以限制該
        同一品牌參考書經銷市場就顧客與價格之自由競爭，顯
        已違反公平交易法第19條第6款之禁制規定，原告所稱
        該經銷區域之劃分及限量配貨係屬正當商業策略運用之
        辯詞，顯非可採。
      (3)次查本案處分理由，係以原告採行經銷區域限制，涉及
        以不正當限制交易相對人之事業活動為條件，而與其交
        易之行為，而有限制競爭之虞，核已違反公平交易法第
        19條第6款規定，與原告所稱其參考書之重新定價與下
        游經銷商是否統一調高價格無涉云云，核此部分既非本
        案論究處分之對象，原告就此所為之辯稱，顯非有理。
      (4)再查被告依據原告研擬之定型化經銷契約-「91學年度
        國小、國中教科書經銷合約書」中訂有「經銷區域限制
        條款」，及審視原告所提經銷合約書訂有「參考書限量
        訂購及退貨比例條款」，並對照關係人書局等對於相關
        禁止跨區銷售所為一致性之書面及電話陳述證詞，據以
        認定原告之意圖及目的應係在確保新的九年一貫學程經
        銷商之利潤，以減少並限制品牌內競爭，核屬違反公平
        交易法第19條第6款之禁制規定，是以被告依此採證所
        為之認事用法尚無違誤。原告指摘被告僅依檢舉人單方
        陳述檢舉內容、比擬同案其他被處分人等案例、兩家書
        局就檢舉事項陳述之真實性云云，該等說詞顯無理由。
    2.有關原告違反公平交易法第24條部分：
      原告辯稱：渠並未與經銷商約定代保管經銷合約，而有足
      以影響交易秩序之顯失公平行為云云。惟查：
      (1)按就一般原則而言，契約當事人於訂約後，固由雙方當
        事人各執該合約書乙份，俾確保基於該合約所生權利義
        務關係之明確；惟本案經銷合約書中載有限制經銷商交
        易自由之條款，爰原告基於保密起見，即有利用渠相對
        於經銷商交易上優勢之地位，強行代為保管該經銷合約
        之可能性。是以經銷商書局指摘該簽訂之經銷合約書皆
        由原告予以收回，尚非無據。
      (2)次依行政程序法第43條規定：「行政機關為處分或其他
        行政行為，應斟酌全部陳述與調查事實及證據之結果，
        依論理及經驗法則判斷事實之真偽，並將其決定及理由
        告知當事人。」據此，被告於調查過程中，基於各經銷
        商書局一致指摘原告確有回收經銷合約書之陳述，並依
        一般經驗法則，推論縱使原告基於配合保證人對保程序
        或辦理擔保品設定而暫時回收該合約書，該回收期限亦
        不應超過半年，況被告查察時各書局業已完成91學年上
        學期之參考書銷售，該經銷契約既已達履約階段，則原
        告理應發還該經銷合約書。依此推論，被告爰認定原告
        確有代為保管經銷合約書之情事，並將該推論理由及事
        實判斷結果載明於處分書，送達原告。因此，被告就此
        事實之認定，實已踐行上揭行政程序法採證法則之規定
        ，原告指摘被告就此事實未負舉證責任云云，顯無理由
        。
    3.有關原告違反公平交易法第19條第6款所依據之教科書市
      場佔有率認定乙節：
      (1)本案原處分係依據教科書出版事業之營業額及康軒公司
        之網站資料，據以認定原告教科書之市場占有率：
        營業額部分：原告90年度之營業額為十億餘元、另康
          軒公司及翰林公司等二家事業之營業額分別為24億餘
          元及十億餘元，三事業全體在國內教科書市場之占有
          率已達四分之三以上。
        網站資料部分：康軒公司之網站資料經洽詢相關業者
          （包括原告）均無不同意見。90年度市場佔有率分析
          如下：
          A.九年一貫課程部分（係指91學年度實施國小一年級
            、四年級、國中一年級〔即七年級〕課程）：康軒
            公司37.5%、南一書局（原告）26.1%、翰林公司
            14.1%、仁林公司9.4%、光復書局9.8%、牛頓公司
            1.2%。
          B.國小學科部分（係指國小二、三、五、六年級）：
            康軒公司44.7%、南一書局（原告）22.5%、翰林公
            司16.6%、國立編譯館9.1%、牛頓公司4.7%、新學
            友書局1.6%。
          C.國小藝能科部分：康軒公司42.8%、仁林公司20.9%
            、南一書局（原告）11.9%、翰林公司7.9%、建宏
            書局0.1%。
          D.國中藝能科部分：康軒公司45.2%、仁林公司16.1%
            、南一書局（原告）14.8%、翰林公司6.2%。
      (2)綜上，衡酌90年營業額及市場占有率，本案原告、康軒
        公司及翰林出版事業股份有限公司等三家事業在九年一
        貫課程部分、國小學科部分之教科書特定市場之占有率
        達四分之三以上（75%），上一會計年度（即90年）事
        業總銷售金額均已達十億元以上，依公平交易法第5條
        之1規定，上開三家事業應認定為「獨占事業」。
　　理  由
一、按公平交易法第19條第6款規定：「有左列各款行為之一，
    而有限制競爭或妨礙公平競爭之虞者，事業不得為之︰六、
    為其他足以影響交易秩序之欺罔或顯失公平之行為。」第41
    條規定：「公平交易委員會對於違反本法規定之事業，得限
    期命其停止、改正其行為或採取必要更正措施，並得處新台
    幣5萬元以上2千5百萬元以下罰鍰；逾期仍不停止、改正其
    行為或未採取必要更正措施者，得繼續限期命其停止、改正
    其行為或採取必要更正措施，並按次連續處新台幣10萬元以
    上5千萬元以下罰鍰，至停止、改正其行為或採取必要更正
    措施為止。」
二、本件兩造不爭之原告於91年間與交易相對人簽訂「91學年度
    國小教科書經銷合約書」，其第5條約定經銷區域，第6條第
    3項約定「自修評量折扣計算辦法」，另簽訂有「91學年度
    國中教科書經銷合約書」，其第3條約定經銷區域，第5條約
    定「相關佣金支付、延伸教材折扣及合作辦法依合約書上條
    款為準」，此有合約書附於本院卷可稽，堪認為真實。
三、本件之爭執，首在於原告是否有以不正當限制交易相對人之
    事業活動為條件，而與其交易之行為？經查：
  (一)按公平交易法第19條第6款所稱之「以不正當限制交易相對
    人之事業活動為條件，而與其交易之行為」，所規範者係垂
    直之非價格限制，依同法施行細則第27條規定上開所稱之「
    限制」：「指搭售、獨家交易、地域、顧客或使用之限制及
    其他限制事業活動之情形。」而「前項限制是否不正當，應
    綜合當事人之意圖、目的、市場地位、所屬市場結構、商品
    特性及履行情況對市場競爭之影響等加以判斷。」
  (二)查國民中小學教科書，自85年起逐年開放民間出版業者編撰
    印行，且全國各中小學依國民教育法第8條之2規定，由學校
    校務會議辦理教科書選購作業事宜，惟因各縣市教育主管機
    關對於實務作業規定未統一，另因學校基於教材之延續性，
    選購高年級教科書常受低年級採用版本之拘束，形成各該原
    被採用之出版事業為保有市場高占有率有自然成長現象，陸
    續傳出市場上有部分審定本出版事業為爭取首次銷售機會或
    為繼續保有市場占有率，乃採取贈送教具、贈品之行銷方式
    ，以爭取銷售機會；又因國民中小學91學年起實施九年一貫
    學程，國中教科書競爭市場亦出現與國小教科書市場相同之
    不正當行銷行為。另公平交易法之主管機關即被告發現審定
    本出版事業亦依據審定本及部編本分別編撰參考書，其經銷
    通路包括經銷商（或稱學校組）及門市書局，出版事業為協
    助經銷商將參考書直銷學校及維持定價策略，除餽贈教師佣
    金或其他變相不正利益外時，並對於經銷商劃分經銷區域，
    禁止跨區經營及限制轉售價格，亦有採行差別待遇，延後供
    應參考書之手段，造成門市書局無書及無消費者可交易之窘
    境。被告鑒於教科書及參考書產業特性較為封閉，為維護交
    易秩序、確保公平競爭，爰彙整分析相關業者可能涉及違反
    公平交易法之行為態樣，研訂「公平交易法對於國民中小學
    教科書銷售行為之規範說明」，俾利業者遵循辦理，同時作
    為被告處理相關案件之參考。
  (三)其中「二、涉及違反公平交易法之行為態樣」明文：「(六)限
    制經銷區域行為：銷售事業倘無正當理由限制經銷商跨區經
    營，而有限制競爭或妨礙公平競爭之虞者，將有違反公平交
    易法第19條第6款規定之虞。」「(十一)顯失公平行為：出版事
    業濫用優勢地位妨礙交易相對人自由決定是否交易及交易條
    款，如代保管經銷合約、或以干擾、糾纏或造成厭煩等方法
    ，促使交易相對人與其交易等，具有商業競爭倫理非難性之
    行為，將有違反公平交易法第24條規定之虞。」核其合於立
    法目的之實現，且合於事物本質之考量，可資適用作為參考
    書出版事業是否有違反公平交易法之判斷標準。
  (四)查本件原告不爭其與交易相對人所簽訂之「91學年度國小教
    科書經銷合約書」及「91學年度國中教科書經銷合約書」均
    為定型化契約。其中關於國中部分，其第1條第2、3項約定
    ：「甲方（按即交易相對人）於該區域內應配備服務人員1
    名以上與乙方（按即原告）配合（每12000人學生配置1服務
    員）。」「甲方在經銷區域內，應有推展乙方市場占有率之
    責任（占有率低於22%者乙方有權利停止合作合約）。」第3
    條約定甲方經銷區域及學校，第5條約定：「相關佣金支付
    、延伸教材折扣及合作辦法依合約書上條款為準」，參酌原
    告自陳就參考書部分未與交易相對人另簽訂其他書面契約以
    觀，是該經銷合約書雖名為「教科書經銷合約書」，實係教
    科書兼參考書經銷合約書，是原處分認原告於國中參考書市
    場有限制經銷商跨區經營，洵屬有據。另關於國小部分，其
    第1條第2、3項約定：「甲方（按即交易相對人）在經銷區
    域內每1萬5千名的學生數，應配備服務人員1名與乙方（按
    即原告）配合。」「甲方在經銷區域內，應有推展乙方市場
    占有率之責任……教科書目標占有率26%；若未達成目標，
    乙方有權逕自更換經銷商或調整甲方經銷區域。」第5條約
    定經銷區域（學校），第6條第1項約定教科書佣金計算方式
    ，第3項約定自修評量折扣計算辦法，參酌原告亦自陳就參
    考書部分未與交易相對人另簽訂其他書面契約，而該第6條
    雖僅約定自修評量折扣計算辦法而未明文提及自修評量之合
    作辦法，然對照國中、國小2經銷合約書其格式大致相同，
    所載教科書經銷之運作方式大致相同，且交易相對人亦均為
    各地區之書局，是該經銷合約書雖亦名為「教科書經銷合約
    書」，實同係教科書兼參考書經銷合約書，是原處分認原告
    於國小參考書市場有限制經銷商跨區經營，亦屬有據。原告
    主張其未就參考書市場為限制，尚不足採。
  (五)原告主張其僅係基於避免參考書庫存增加云云，然查有關經
    銷區域之限制雖可激勵經銷商之忠誠，然亦同時影響經銷商
    之營業自由受限制，不再有品牌內之競爭，另亦使消費者購
    買選擇自由受限制，常有缺貨之情事，非原告所主張而幾可
    適用於各交易市場之「避免參考書庫存增加」一語所能帶過
    ，而當以原處分所指原告之意圖及目的應係在確保新的九年
    一貫學程經銷商之利潤，以減少並限制品牌內競爭為可採。
  (六)再查原告對於其係依照各該區域往年實際銷量及經銷商往年
    實際需求及各區域行銷計劃之不同，而決定配送之先後順序
    等情不爭，而九年一貫學程國一參考書有缺貨之情事發生一
    節原告亦不爭以觀，是原處分認系爭經銷區域限制條款，造
    成新版參考書市場流通不足，致使同業間無法調貨，不利經
    銷商之交易機會等影響，亦屬有據。
  (七)是被告依前揭公平交易法施行細則第27條第2項之規定，綜
    合南一版教科書之市場占有率、參考書市場伴隨教科書市場
    之商品特性、前述原告之意圖及目的，前述履行情況對於市
    場競爭之影響等情事，認定原告為所為之限制係不正當，於
    法並無不合。
四、本件之另一爭執，則在於原告有無為其他顯失公平之行為？
  (一)按於被告研訂「公平交易法對於國民中小學教科書銷售行為
    之規範說明」以前，出版事業常因其於契約內劃分經銷區域
    、禁止跨區經營、限制轉售價格等違反公平交易法之條款，
    或避免交易相對人持契約以主張權利，而更以代保管經銷合
    約之手段，對於交易相對人為不公平之行為，是此即上開規
    範說明明示代保管經銷合約，具有商業競爭倫理非難性，屬
    顯失公平之行為，如足以影響交易秩序即屬違反公平交易法
    第24條之緣由。
  (二)查本件被告因受理檢舉原告涉有公平交易法第19條第6款之
    情事，乃派員於91年間至南部地區瞭解，經訪談五家書局，
    其中二家書局接受被告之訪談，於訪談中向被告檢舉「本書
    局之經銷契約均被收回，目前各出版公司對於經銷商之契約
    均不給予影本或正本，避免條款內容曝光。」「簽訂之合約
    書，均被各家出版社取回（四、五月時簽約）至今都沒有寄
    回來。」此有訪談紀錄2件附卷可參。核原告之訴訟代理人
    （複代理人）於準備程序中陳述：「原告有代為保管情事，
    但屬個案，有很多經銷商之經銷合約沒有代為保管。」「（
    問：原告代經銷商保管目的為何？是指經銷商簽了約後會送
    來用印，經銷合約就擺在那裡，沒有拿走，實際上應屬沒有
    保管。」有93年10月1日準備程序筆錄在卷可憑，足見檢舉
    內容非屬捏造或誣陷；而原告嗣後改稱根本沒有經銷合約書
    （關於經銷合約書已如前述）等情以觀，益見原告之主張均
    僅屬飾卸之詞，不足採信。
五、綜上所述，原告之主張，尚無可採。原處分認原告有違反公
    平交易法第19條第6款及第24條之規定，依同法第41條前段
    之規定命原告立即停止上開之行為，並分別處原告以罰鍰
    150萬元及80萬元，合計230萬元，認事用法，均無違誤。訴
    願決定遞予維持，亦無不合，原告訴請撤銷訴願決定及原處
    分，於法無據，應予駁回。
據上論結，本件原告之訴為無理由，爰依行政訴訟法第98條第3
項前段，判決如主文。
中　　華　　民　　國　　94　　年　 　8　　月　 11  　 日
                  第三庭審判長法  官　王　立　杰
                              法  官　黃　本　仁
                              法  官　王　碧　芳
上列正本係照原本做成。
如不服本判決，應於送達後20日內，向本院提出上訴狀並表明上
訴理由，如於本判決宣示後送達前提起上訴者，應於判決送達後
20日內補提上訴理由書（須按他造人數附繕本）。
中　　華　　民　　國　　94　　年　 　8　　月　 11  　 日
                                法院書記官 鄭 聚 恩
